【裁判字號】    96,易,1750
【裁判日期】    970312
【裁判案由】    違反著作權法等
【裁判全文】
臺灣臺南地方法院刑事判決              96年度易字第1750號
公  訴  人  臺灣臺南地方法院檢察署檢察官郭文俐
被      告  甲○○
上列被告因違反著作權法等案件，經檢察官提起公訴（96年度偵
字第1738號），本院判決如下：
    主  文
甲○○無罪。
    理  由
一、被告甲○○明知「雙人枕頭」、「風飛沙」、「月圓思情」
    、「情難斷夢袂醒」、「男人情女人心」、「春天那會這呢
    寒」等六首歌曲係丙○○○○○○○○○○○，受上開歌曲
    音樂著作財產權人專屬授權代為管理之音樂著作，未經該會
    之授權及同意，不得公開演出上開音樂著作，甲○○竟未獲
    得該會之授權或同意，於不詳之時間向不詳之人取得偽造之
    「丙○○○○○○○○○○○公開演出授權證書」四張 (機
    號分別為0000000、0000000、0000000、00000000)後，連同
    灌錄有上開歌曲之伴唱機 (機號分別為B0000000、G0000000
    、B0000000、G0000000)及點歌本一本、遙控器等物以收益
    金額與五五分帳之方式出租與不知情之康金明，置於臺南縣
    鹽水鎮○○路一號康金明所管理之「千妮練歌場」，供不特
    定之消費者以每曲新臺幣（下同）二十元投入投幣機選曲後
    ，播放前開六首歌曲，讓消費者以歌唱之方式，公開演出上
    開音樂著作，嗣於民國九十四年九月二十八日十七時十五分
    許，警方持本院所核發之搜索票前往上開「千妮練歌場」當
    場查扣前揭伴唱機四台（應為扣押四台，其中三台代保管，
    非僅扣案一台）、點歌本一本、遙控器一個及偽造之「丙○○○○○○○○○○○公開演出授權證書」四張等物。案經
    丙○○○○○○○○○○○告訴後，認為被告甲○○涉有著
    作權法第九十二條及刑法第二百十六條行使第二百十二條偽
    造特種文書罪嫌。
二、按犯罪事實應依證據認定之，無證據不得認定犯罪事實；不
    能證明被告犯罪者，應諭知無罪之判決，刑事訴訟法第一百
    五十四條第二項、第三百零一條第一項分別定有明文。而為
    貫徹無罪推定原則，檢察官對於被告之犯罪事實，應負實質
    舉證責任。檢察官舉證責任之內涵，除應盡提出證據之形式
    舉證責任外，尚應指出其證明之方法，用以說服法院，使法
    官確信被告犯罪構成事實之存在。此指出其證明之方法，應
    包括指出調查之途徑，與待證事實之關聯及證據之證明力等
    事項（最高法院九十一年四月三十日九十一年度第四次刑事
    庭會議決議要旨一參照）。而告訴人之告訴，係以使被告受
    刑事訴追為目的，是其陳述是否與事實相符，仍應調查其他
    證據，以資審認；因此告訴人之指訴，須無瑕疵可指，且就
    其他方面調查，又與事實相符，始足採為認定犯罪事實之憑
    證（最高法院五十二年台上字第一三○○號刑事判例意旨參
    照）。
三、起訴意旨認為被告涉有前開犯行，係以被告甲○○之陳述，
    告訴代理人丁○○、林朝明及郭世明之指訴，證人乙○○及
    康金明之證述，音樂著作著作財產權專屬授權委託管理契約
    書三份、千妮練歌場現場蒐證照片四張、九十六年二月九日
    偵查中拍攝之扣案著作權人聯合總會公開演出照片三張以及
    扣案伴唱機一台、點歌本一本、遙控器一個及偽造之「丙○○○○○○○○○○○公開演出授權證書」四張等等證據資
    料，作為主要依據。訊據被告甲○○堅決否認有前開犯行，
    辯稱：「我購買伴唱機租給別人營業已經有九年多，一開始
    公開演出授權證書是附在伴唱機一併賣出，最近這幾年才改
    成要額外買公開演出授權證書，我都是向告訴人買，沒有向
    其他的業者買過，但是告訴人有許多不同的業務員在外面推
    銷，我也是向不同的業務購買，發生問題公開演出授權證書
    是江富福介紹的，購買的時候江富福也有在場，那位李姓業
    務員我只有接觸過一次，我是花錢買的，並不知道買到假的
    ，而且我們購買時是看權利存續期間，公開演出授權證書其
    他部分就沒有注意到。」等語，並提出其於九十四年十二月
    十九日購買公開演出授權證書之收據為證（見偵查卷第二十
    頁，乃此年度之公開演出授權證書）。
四、經查：扣案伴唱機四台、點歌本一本、遙控器及丙○○○○○○○○○○○公開演出授權證書四張（以下稱系爭公開演
    出授權證書）乃於臺南縣鹽水鎮○○路一號證人康金明所管
    理之「千妮練歌場」所扣押（見警卷第二七頁，偵查卷第四
    一至四四頁之照片）。而上開系爭公開演出授權證書乃被告
    甲○○所購買交由康金明營業使用，業據證人康金明證述明
    確（見警卷第十二至十五頁，偵查卷第七九至八一頁），並
    有現場蒐證照片四張在卷可稽（見警卷第二八至二九頁）。
    而公開演出授權證書之有權製作人乃丙○○○○○○○○○○○製作，系爭公開演出授權證書乃屬偽造，有告訴代理人
    丁○○、林朝明及郭世明證述屬實（見警卷第十九至二一頁
    ，偵查卷第十六至十九、五一至五二頁），並提出音樂著作
    財產權證明文件等資料在卷可考（見警卷第三三至四七頁，
    公開演出授權證書原件見偵查卷第四五頁），上開事實業據
    被告甲○○所不爭執，已可認定系爭公開演出授權證書確屬
    偽造，並由被告甲○○交付證人康金明營業使用。是本件所
    應審究者，即為被告甲○○交付之系爭公開演出授權證書來
    源為何，且其是否知悉係屬偽造。查：
  (一)證人乙○○證述未曾賣予被告甲○○系爭公開演出授權證書
    （見警卷第八至十一頁，偵查卷第十六至十九頁），此與被
    告甲○○事後已更正表示系爭公開演出授權證書並非向證人
    乙○○所購買之陳述一致（見偵查卷第十八頁）。至於被告
    甲○○於警詢時雖稱公開演出授權證書是向證人乙○○所購
    買，惟被告甲○○於本院表示一開始公開演出授權證書是與
    伴唱機併同出售，是其於警詢時認知是向「喬大電機」之證
    人乙○○所購買，僅屬其陳述不夠精確，不能認為被告甲○○陳述前後有所矛盾，亦不能以被告甲○○之陳述記憶略有
    出入，遽認其涉有本件犯行。
  (二)證人江富福於本院審理時證稱：「我曾因為向證人乙○○以
    一張三千五百元的價格，買到假的公開演出授權證書被偵查
    ，後來有不起訴，我當時買到假的我也看不出來。是有一位
    李姓業務員於電話中自稱證人乙○○的業務員，表示可以賣
    給我公開演出授權證書，我表示我已經買過了，不過有一個
    同行要買，可以代為介紹，我便介紹被告甲○○。被告甲○○與該名業務買賣時我有在場，不過我不知道他們買賣幾張
    ，價格多少。」等語（見本院卷第二十至二二頁），核與其
    在偵查中所為陳述相符（見偵查卷第八一至八二頁）。而證
    人乙○○確實曾因偽造九十三年度亦即系爭公開演出授權證
    書年度之公開演出授權證書，經本院以其犯行使偽造私文書
    罪，以九十六年度簡字第四三一號判處有期徒刑六月確定（
    見本院卷第三十至三六頁）。因此證人乙○○於警詢陳述：
    「我所申辦的公開演出授權證書都有雷射標籤」云云（見警
    卷第十頁倒數第七行），並非事實；而其全然撇清與被告甲○○曾有伴唱機交易一節（見警卷第九頁最後一行），亦不
    可採。是證人乙○○之證詞既有憑信性之疑義，本院認為不
    能以之作為不利被告甲○○之認定，而被告甲○○亦非抗辯
    係向證人乙○○買得系爭公開演出授權證書。
  (三)稽核證人江富福之證詞可以得知，系爭公開演出授權證書所
    在年度，證人乙○○雖稱當時已無販賣公開演出授權證書權
    限，但證人江富福仍向證人乙○○買得證人乙○○所偽造之
    公開演出授權證書，且證人江富福當時並無資訊得以比較真
    偽，因而受騙，益可證明系爭公開演出授權證書所在年度，
    確實有來源不明之偽造公開演出授權證書充斥市面，且因每
    年使用之公開演出授權證書樣版不同，難以比較用以辨認真
    偽，亦即，長期購買者當時已無從比較知悉所購得公開演出
    授權證書之真偽。又證人江富福當時與被告甲○○乃朋友關
    係，別無素怨，其又無從知悉李姓業務員所販賣公開演出授
    權證書乃屬偽造，是證人江富福居間使被告甲○○向李姓業
    務員購買系爭公開演出授權證書，自係信賴李姓業務員所賣
    出者應屬真正；則被告甲○○信賴證人江富福友人居間介紹
    ，並以歷來之相當價格購買，其買入系爭公開演出授權證書
    之時，當係確信所購買系爭公開演出授權證書為真正，佐以
    常情，自無可能花相同價錢購買偽造公開演出授權證書之理
    ，被告甲○○辯稱應係受李姓業務員之騙，當屬可採。至於
    被告甲○○雖對系爭公開演出授權證書上發行日期與權利存
    續日期之瑕疵未能發現，但不能以買受人即被告甲○○自身
    未盡其檢查義務，反面推論未盡檢查義務者即可斷定有知悉
    系爭公開演出授權證書確屬偽造之嫌。
五、綜上所述，本院依據起訴意旨所指之證據資料，被告甲○○
    確實並非向證人乙○○購買系爭偽造公開演出授權證書，而
    是經由證人江富福居間向李姓業務員，以相當價格購得。其
    次，系爭公開演出授權證書所在年度確實有偽造版本於市面
    上流通，且告訴人公開演出授權證書之版本每年不盡相同，
    長期購買者別無判定真偽之管道可供諮詢。被告甲○○信任
    其友人之居間，並信任其已用相當價格購買，所買得之系爭
    公開演出授權證書自屬真正之抗辯，確可憑信。此外，復查
    無其他積極證據足證被告甲○○有明知系爭公開演出授權證
    書確屬偽造，則被告甲○○即無據以行使偽造特種文書暨因
    而觸犯著作權法第九十二條之可能，揆諸前開說明，被告甲○○前開被訴之罪，即屬不能證明，本件既不能證明被告甲○○有犯罪之故意，自應諭知無罪之判決。
據上論斷，應依刑事訴訟法第三百零一條第一項，判決如主文。
本案經檢察官王誠到庭執行職務。
中    華    民    國    97    年    3     月    12    日
                  刑事第八庭    法  官  李東柏
以上正本證明與原本無異。
如不服本判決應於收受本判後10日內向本院提出上訴書狀，並應
敘述具體理由。如未敘述上訴理由者，應於上訴期間屆滿後20日
內向本院補提理由書狀（均須按他造當事人之人數附繕本）「切
勿逕送上級法院」。
                                書記官  周怡青
中    華    民    國    97    年    3    月    12    日


司法院資訊處製作；財團法人民間司法改革基金會備份。
